【裁判字號】    97,選上訴,12
【裁判日期】    971124
【裁判案由】    違反公職人員選舉罷免法
【裁判全文】
臺灣高等法院高雄分院刑事判決        97年度選上訴字第12號
上  訴  人
即  被  告  乙○○
選任辯護人  任進福  律師
上  訴  人
即  被  告  丙○○
選任辯護人  侯勝昌  律師
            陳裕文  律師
            朱淑娟  律師
上列上訴人因違反公職人員選舉罷免法案件，不服臺灣高雄地方
法院96年度選訴字第30號中華民國97年3 月31日第一審判決（起
訴案號：臺灣高雄地方法院檢察署95年度選偵字第124 號），提
起上訴，本院判決如下：
    主  文
原判決關於丙○○部分撤銷。
丙○○無罪。
其他上訴駁回。
    事  實
一、乙○○係高雄市前鎮區純邦國宅社區（下稱純邦國宅）管理
    委員會主任委員（以下簡稱管委會主委），並任職於高雄市
    議員參選人甲○○家族經營之安峰鋼鐵股份有限公司（以下
    簡稱安鋒公司），並被指派在高雄市○鎮區○○路41號競選
    服務處負責輔選工作，為使甲○○當選，竟基於與不詳姓名
    成年人共同投票行賄之犯意，由一年籍姓名不詳成年男子，
    於民國（以下同）95年10月20日左右，在高雄市○鎮區○○
    路附近，交付新臺幣（下同）5 萬元予乙○○，推由乙○○
    利用擔任純邦國宅管理委員會主任委員，而知悉並熟識設籍
    在該社區內有投票權之人之機會，於同年11月中旬左右，在
    純邦國宅社區內，對於該社區內有投票權之人，以每人5 百
    元作為投票權一定行使之對價，分別交付1 千元予楊江來富
    （含其配偶楊榮語）、交付1 千元予楊枝善（含其配偶蔡東
    亮）、交付1 千5 百元與楊芳昌（含其父楊竹介、其母楊李
    枝）等人，要求上開有投票權之人於該屆市議員選舉投票予
    甲○○（楊江來富、楊枝善、楊芳昌均另經檢察官職權不起
    訴處分），而約其投票權為一定之行使。嗣經檢察官接獲民
    眾檢舉，於95年12月8 日上午7 時7 分許，指揮員警前往乙○○位於高雄市前鎮區○○○路8 之3 號8 樓住處執行搜索
    ，當場查扣甲○○競選宣傳面紙、扇子、服裝、卡片、便條
    紙及手寫名冊等物品。乙○○並於同日上午11時25分許，於
    高雄市政府警察局刑警大隊偵三隊八分隊檢察官偵查中自白
    犯行，並主動提出尚未發出之賄款1 千元；楊芳昌提出收受
    之賄款1 千5 百元；楊江來富、楊枝善則各自提出收受之賄
    款1 千元為警扣案後，循線查獲上情。
四、案經高雄市政府警察局移請臺灣高雄地方法院檢察署檢察官
    偵查起訴。
    理  由
甲、上訴人乙○○有罪部分：
壹、證據能力部分：
    按「被告以外之人於審判外之陳述，雖不符前4 條之規定，
    而經當事人於審判程序同意作為證據，法院審酌該言詞陳述
    或書面陳述作成時之情況，認為適當者，亦得為證據。當事
    人、代理人或辯護人於法院調查證據時，知有第159 條第1
    項不得為證據之情形，而未於言詞辯論終結前聲明異議者，
    視為有前項之同意」，刑事訴訟法第159 條之5 亦規定甚明
    。本件證人即另案被告楊江來富、楊枝善、楊芳昌，及證人
    蔡東亮於警詢及偵查中之陳述，均經上訴人乙○○及辯護人
    於審理已同意作為證據及不爭執其證據能力，審酌各該證據
    之作成狀況，認以之為證據並無不當，依同法第159 條之5
    規定，均得作為證據。
貳、實體部分：
一、上訴人乙○○因任職於安峰公司，於案外人甲○○競選高雄
    市第七屆市議員期間，經派駐於正勤路競選服務處負責輔選
    工作，並於前揭時、地，收受不詳成年男子所交付之5 萬元
    現金後，對於純邦社區內有投票權之人，以每人500 元之對
    價，分別交付上開賄款予另案被告楊江來富、楊枝善、楊芳
    昌等人，要求渠等投票予候選人甲○○等情，業據上訴人乙○○於偵查、原審及本院審理中坦承不諱（見原審卷第43頁
    、97年6 月3 日本院準備程序筆錄、97年11月10日本院審判
    筆錄），核與證人即另案被告楊江來富、楊枝善、楊芳昌，
    及證人蔡東亮於警詢及偵查中分別證稱：乙○○有交付1 千
    元、1 千5 百元，說要投給3 號甲○○等語情節相符（見選
    他卷第9、15-16、24、40-41 、43-44 、51-52 、58-59 、
    71-73 頁），並有賄選款共4,500 元扣案可資佐證，足認上
    訴人乙○○前開自白核與事實相符，事證明確，其確有對於
    上開有投票權之人，交付賄款，而約其投票權為一定行使之
    犯行已堪認定。
二、上訴人乙○○行為後，公職人員選舉罷免法業於96年11月7
    日經總統華總一義字第09600150561 號令修正公布，並自公
    布日施行。該法修正前第90條之1 關於投票行賄罪及第98條
    第3 項關於褫奪公權之規定，修正後已分別移列於第99條及
    第113 條第3 項，惟均僅屬法條次序之變更，條文內容均無
    變更，對於上訴人乙○○並無有利、不利之情形，應逕依現
    行公職人員選舉罷免法之規定論處（最高法院95年第21次刑
    事庭會議決議意旨參照）。又投票行賄罪之處罰分別規定於
    刑法第144 條及公職人員選舉罷免法第99條第1 項，而公職
    人員選舉罷免法第99條第1 項為刑法第144 條之特別法，自
    應優先適用。核上訴人乙○○所為，係犯公職人員選舉罷免
    法第99條第1 項對有投票權人交付賄賂罪。上訴人乙○○與
    交付5 萬元予乙○○之不詳成年男子間，有犯意聯絡與行為
    分擔，為共同正犯。另按公職人員選舉罷免法第99條第1 項
    所定之對有投票權人交付賄賂或不正利益罪之賄選行為，乃
    行為人基於足以讓候選人當選票數之賄選目的，反覆向多數
    人交付賄賂或其他不正利益，約定不行使投票權或為一定行
    使，於構成要件類型上，本質上已具備反覆、延續之行為特
    徵，其持續多次對有投票權人交付賄賂或其他不正利益即為
    此類犯罪之典型或常態，於刑法評價上自應僅成立集合犯一
    罪（最高法院96年度臺上字第3064號判決意旨參照）。本件
    上訴人乙○○以同一賄選目的，向江來富、楊枝善、楊芳昌
    等人交付賄款，應僅成立集合犯之一罪。上訴人乙○○於95
    年12 月8日上午11時25分許，在高雄市政府警察局刑警大隊
    偵三隊八分隊由檢察官偵查中，已自白上開犯行，有偵訊筆
    錄1份 在卷可參（見選他卷第26-30 頁），應依公職人員選
    舉罷免法第99條第5 項前段減輕其刑。
三、原審適用公職人員選舉罷免法第99條第1 項、第3 項、第5
    項前段、第113 條第3 項，刑法第11條、第28條、第37 條
    第2 項規定，並審酌上訴人乙○○為達候選人當選之目的，
    交付賄賂約其投票權為一定之行使，妨害投票之公正、公平
    及純潔性，敗壞選風，踐踏民主制度，危害非淺，其未有犯
    罪科刑紀錄，係因任職於安峰公司而經派駐於競選服務處負
    責輔選雜務，唯恐失業而甘於聽命行事，犯後已坦承犯行，
    犯罪後態度較佳等一切情狀，量處有期徒刑1 年10月，並依
    公職人員選舉罷免法第98條第3 項規定，併予宣告褫奪公權
    2 年。並說明上訴人乙○○於審判中有偏頗迴謢共犯未說出
    實情之情事，其不予宣告緩刑之理由，及說明本件犯罪時間
    雖在96年4 月24日以前，惟所犯罪名為公職人員選舉罷免法
    第99條第1 項（由原第90條之1 第1 項移列）之罪，經宣告
    逾有期徒刑1 年6 月之刑，依中華民國96年罪犯減刑條例第
    3 條第1 項第2 款規定不予減刑之理由。又以公職人員選舉
    罷免法第99條第3 項規定：「預備或用以行求期約或交付之
    賄賂，不問屬於犯人與否，沒收之」。惟如其賄賂已交付與
    有投票權之人收受，因收受者係犯刑法第14 3條第1 項之投
    票受賄罪，其所收受之賄賂應依同條第2 項之規定沒收之，
    如全部或一部不能沒收時，追徵其價額。故犯投票行賄罪者
    ，其已交付之賄賂，自應依刑法第143 條第2 項規定，於其
    對向共犯所犯投票受賄罪為沒收或追徵其價額之從刑宣告，
    不得再依上開公職人員選舉罷免法規定沒收（最高法院93年
    度臺上字第5728號判決意旨參照）。本件扣案現金共4,500
    元，其中由上訴人乙○○主動提出尚未發出之賄款1,000 元
    ，應依共同正犯責任共同原則，依公職人員選舉罷免法第99
    條第3 項規定，於上訴人乙○○罪刑項下予宣告沒收。至另
    案被告楊江來富、楊枝善、楊芳昌主動提出收受之賄款共3,
    500 元，則應另於其三人所犯投票受賄罪為沒收宣告，不得
    再於上訴人乙○○所犯上開罪名項下宣告沒收。及說明其餘
    扣案之競選宣傳面紙、扇子、服裝、卡片、便條紙及手寫名
    冊等物品，並無證據足認屬上訴人乙○○因犯投票行賄罪預
    備或所用所得之物，未予一併宣告沒收之理由。經核原判決
    認事用法並無不合，量刑亦屬適當，上訴人乙○○上訴指摘
    原判決量刑過重，為無理由，應予駁回。
乙、上訴人丙○○改判無罪部分：
一、公訴意旨略以：被告丙○○於91年間因違反公職人員選舉罷
    免法案件，經台灣高雄地方法院以91年度訴字第1687號判處
    有期徒刑6 月，並經臺灣高等法院高雄分院以92年度選上訴
    字第14號駁回上訴確定，於93年3 月23日易科罰金執行完畢
    ，丙○○嗣後擔任高雄市第七屆市議員選舉第五選區候選人
    甲○○高雄市前鎮區獅甲社區競選服務處主任（址設高雄市
    前鎮區○○路41號，下稱正勤路競選服務處），負責獅甲地
    區之輔選工作，為使甲○○當選，竟基於投票行賄之默示犯
    意聯絡，先由丙○○指示同基於有犯意聯絡之年籍姓名不詳
    成年男子，於95年10月20日左右，在高雄市○鎮區○○路附
    近，交付5 萬元予乙○○，推由乙○○利用擔任純邦國宅管
    理委員會主任委員，而知悉並熟識設籍在該社區內有投票權
    之人之機會，於同年11月中旬左右，在純邦國宅社區內，對
    於該社區內有投票權之人，以每人500 元作為投票權一定行
    使之對價，分別交付1,000 元予楊江來富（含其配偶楊榮語
    ）、交付1,000 元予楊枝善（含其配偶蔡東亮）、交付1,50
    0 元與楊芳昌（含其父楊竹介、其母楊李枝）等人，要求上
    開有投票權之人於該屆市議員選舉投票予甲○○（楊江來富
    、楊枝善、楊芳昌均另經檢察官職權不起訴處分），而約其
    投票權為一定之行使，嗣經檢察官接獲民眾檢舉，於95年12
    月8 日上午7 時7 分許，指揮警員前往乙○○位於高雄市前
    鎮區○○○路8 之3 號8 樓住處執行搜索，當場查扣甲○○
    競選宣傳面紙、扇子、服裝、卡片、便條紙及手寫名冊等物
    品。乙○○並於同日上午11時25分許，於高雄市政府警察局
    刑警大隊偵三隊八分隊檢察官偵查中自白犯行，並主動提出
    尚未發出之賄款1,000 元；楊芳昌提出收受之賄款1,500 元
    ；楊江來富、楊枝善則各自提出收受之賄款1,000 元為警扣
    案後，循線查獲上情。因認被告丙○○涉有公職人員選舉罷
    免法第90條之第1 項之共同賄選罪嫌。
二、公訴人認上訴人丙○○涉有公職人員選舉罷免法第90條之第
    1 項之共同買票賄選罪嫌，係以證人即共同被告乙○○於警
    訊及偵查中之自白，並經證人即受賄之選民楊芳昌、楊江來
    富、楊枝善、蔡東亮於警訊及偵查中陳述屬實，並有在乙○○住處扣得之候選人甲○○競選宣傳面紙、扇子、服裝、卡
    片、便條紙、手寫名冊及賄選款4 千5 百元可憑等語，為其
    論據。
三、訊之上訴人丙○○矢口否認有何投票行賄犯行，辯稱：我未
    曾指示何人交付5 萬元予乙○○，我於95年10月中旬在競選
    服務處有聽聞案外人吳基萬提及買票的錢不夠，乙○○也要
    拿，我覺得這樣不好，事後吳基萬有向我表示係案外人賢繼
    禹拿了10萬元給吳基萬，吳基萬拿了5 萬元給乙○○，絕非
    我叫人拿5 萬元給乙○○去買票等語。經查：
（一）證人即共同被告乙○○於警訊中雖陳稱：是主任丙○○說
      會拿東西給我，叫我幫忙，後就有一個我不認識的男子拿
      5 萬元給我，要我幫忙買1 百票等語（見95年12月8 日警
      訊筆錄）；又乙○○於原審雖陳稱：「當初拿錢給我的人
      我不認識，他以手機跟我聯絡，說他認識丙○○主任，要
      我下去，他在附近要跟我會面，我不懷疑．．．拿錢給我
      的人沒有說他是幫蔡主任拿錢給我，對方年約4 、50歲，
      男性，對方交給我5 萬元，以報紙包在一起，在我們社區
      附近，時間在95年10月20日左右交給我」（見96年12月27
      日原審準備程序筆錄）；於原審審理中乙○○雖仍陳稱：
      「那個人跟我講他認識丙○○主任，拿了一包報紙，裡面
      包著5 萬元給我」（見97年3 月5 日原審審判筆錄，即原
      審卷第121 頁）；又乙○○於本院審理中雖陳稱：「那個
      人拿5 萬元給我，說是丙○○主任說要轉交給我的」等語
      （見97年9 月8 日本院審判筆錄，即本院卷第109 頁背面
      ）。惟因交錢5 萬元給乙○○的人，只說是丙○○主任說
      要伊轉交的，乙○○並非向上訴人丙○○所親收，或自上
      訴人丙○○所親聞，則是否真係上訴人丙○○所委託交付
      該買票錢5 萬元，即有疑義。
（二）證人即共同被告乙○○於警訊中雖陳稱：「是主任丙○○
      說會拿東西給我，叫我幫忙」等語，惟究竟是拿什麼東西
      ，當時並未言明，競選宣傳單也有可能，尚不能以丙○○
      曾說會拿東西給乙○○，即遽認上訴人所說要交付的東西
      就是買票錢5 萬元，也不可遽解為該5 萬元是上訴人所委
      託交付，仍不排除另有其他第三人所委託交付之可能，是
      乙○○此部分所言仍不能為上訴人丙○○不利之證明。
（三）又證人賀子鑫於原審審理中雖陳稱：我在選前3 個月左右
      ，被派到正勤路競選服務處幫忙，乙○○跟我一樣是公司
      員工，都是上午9 時要到正勤路服務處打卡，我在服務處
      負責掃地、發競選文宣，乙○○工作內容與我相同，但他
      是他們社區主委……服務處最大的應該就是蔡主任，大部
      分時間他都在服務處，正勤路服務處除了丙○○主任外，
      沒有其他有職稱的人員．．我在服務處幫忙的這段期間，
      丙○○都不曾拿相關競選宣傳物品給我，都是自己去總部
      領的等語（見原審卷第113-120 頁）。雖該服務處之物品
      （如宣傳物品），有時由需要之職員自行拿取，惟仍不能
      謂上訴人丙○○向乙○○告知「會拿東西給你，請你幫忙
      」等語，所謂之「東西」，即係前述不詳之人交付予乙○○之5 萬元賄款。
（四）上訴人丙○○辯稱：事後吳基萬向我表示係賢繼禹拿了10
      萬元給吳基萬，吳基萬拿了5 萬元給乙○○等語，經原審
      詰問證人賢繼禹陳稱：沒有拿10萬元給吳基萬，不知道買
      票的內情等語（見原審卷第105 頁以下）；證人吳基萬於
      原審陳稱：沒有拿錢給丙○○或乙○○，賢繼禹也沒有拿
      錢給我，沒有說過買票錢不夠的話等語（見原審卷第109
      頁以下）。雖證人賢繼禹、吳基萬均否認拿錢給乙○○，
      惟因該買票錢5 萬元是不詳姓名者轉交給乙○○，乙○○
      並非向上訴人丙○○所親收，何人所委託交付即有爭議，
      自仍不能為上訴人丙○○不利之證明。
（五）至於證人即受賄之選民楊芳昌、楊江來富、楊枝善、蔡東
      亮均未提及上訴人丙○○，亦未與丙○○接觸，渠等證言
      尚不能為上訴人丙○○不利之證明。又在乙○○住處扣得
      之候選人宣選面紙、扇子、服裝、卡片、便條紙、手寫名
      冊等，其中面紙等物品與賄選買票事情無關，而手寫名冊
      是乙○○所寫，已據乙○○陳明，均不能為上訴人丙○○
      不利之證明。
    綜上所述，因交錢5 萬元給乙○○的人，只說「是丙○○主
    任說要伊轉交的」，並非乙○○親自從上訴人丙○○所聽聞
    ，則是否真係上訴人丙○○所委託交付該買票錢5 萬元，即
    有疑義，仍不排除由其他主事上級，或上級身邊人員所交付
    之可能、證據上尚有間隔而不密接。又上訴人丙○○雖有向
    乙○○告知「會拿東西給你，請你幫忙」等語，惟所謂之「
    東西」，不能謂即係前開不詳之人交付予乙○○之5 萬元賄
    款，仍不排除交付其他物品之可能，其證據尚不密接而有間
    隔，亦無證據證明上訴人丙○○是賄選之主事者，尚不能以
    推測之詞遽予論罪，此外復查無其他確切證據證明上訴人丙○○有賄選犯罪情事，不能證明上訴人丙○○犯罪。
四、原審不察，遽予論科，尚有未洽，上訴人丙○○上訴指摘原
    判決此部分不當，為有理由，原判決此部分自應予撤銷，並
    改為上訴人無罪之判決，以免冤抑。
據上論結，應依刑事訴訟法第369 條第1 項前段、第364 條、第
301 條第1 項、第368 條，判決如主文。
本案經檢察官許美女到庭執行職務。
中    華    民    國    97    年    11    月    24    日
                    刑事第六庭    審判長法  官  王憲義
                                        法  官  邱永貴
                                        法  官  張盛喜
以上正本證明與原本無異。
被告丙○○不得上訴。
檢察官及被告乙○○如不服本判決應於收受本判決後10日內向本
院提出上訴書狀，其未敘述上訴理由者，並得於提起上訴後10
日內向本院補提理由書狀（均須按他造當事人之人數附繕本）「
切勿逕送上級法院」。
中    華    民    國    97    年    11    月    24    日
                                        書記官  黃一秋
附錄本件判決論罪科刑法條：
公職人員選舉罷免法第99條
對於有投票權之人，行求期約或交付賄賂或其他不正利益，而約
其不行使投票權或為一定之行使者，處3 年以上10年以下有期徒
刑，得併科新臺幣1 百萬元以上1 千萬元以下罰金。
預備犯前項之罪者，處1 年以下有期徒刑。
預備或用以行求期約或交付之賄賂，不問屬於犯人與否，沒收之。
犯第1 項或第2 項之罪，於犯罪後六個月內自首者，減輕或免除其
刑；因而查獲候選人為正犯或共犯者，免除其刑。
犯第1 項或第2 項之罪，在偵查中自白者，減輕其刑；因而查獲候
選人為正犯或共犯者，減輕或免除其刑。


司法院資訊處製作；財團法人民間司法改革基金會備份。
